【裁判字號】    96,訴,466
【裁判日期】    970827
【裁判案由】    返還房屋等
【裁判全文】
臺灣基隆地方法院民事判決               96年度訴字第466號
原      告  辛○○
原      告  乙○○
訴訟代理人  辛○○
            丁○○
共      同
訴訟代理人  黃文祥律師
            庚○○
被      告  甲○○
訴訟代理人  戊○○
被      告  己○○
共      同
訴訟代理人  壬○○
被      告  丙○○
上列當事人間請求返還房屋等事件，本院於97年８月13日辯論終
結，茲判決如下：
    主  文
原告之訴及假執行之聲請均駁回。
訴訟費用由原告負擔。
    事實及理由
一、本件被告丙○○未於最後言詞辯論期日到場，惟無民事訴訟
    法第0386條所列之各種情形，爰准原告聲請，此部分由其一
    造辯論而為判決。其次、本院96年度訴字第0466號及97年度
    訴字第59號兩宗訴訟，乃本於同一買賣契約分別提起之訴訟
    ，所依之原因事實、攻擊防禦方法及證據方法均同，為訴訟
    經濟，本院認為應合併辯論，爰將上開兩宗訴訟命行合併辯
    論及合併判決。再者、本件原告辛○○於起訴時，僅以甲○○及己○○為被告，嗣追加丙○○為被告，因其請求之基礎
    事實同一，核與民事訴訟法第0255條第１項第２款規定相符
    ，應予准許。又原告訴之聲明原為：(一)被告甲○○應將坐
    落基隆市○○區○○段第0251地號土地上建號6396號建物即
    門牌為基隆市○○區○○街0271號１至４樓房屋（下稱系爭
    房屋）移轉予原告辛○○。(二)被告己○○及丙○○應自系
    爭房屋遷出，將系爭房屋返還原告辛○○。嗣將訴之聲明變
    更為(一)先位聲明：被告甲○○應將系爭房屋及基地應有部
    分所有權登記予以塗銷。被告己○○及被告丙○○應自系爭
    房屋１樓遷出，將系爭房屋返還原告辛○○。(二)備位聲明
    ：被告甲○○應給付原告新臺幣（下同）1100萬元及自民國
    （下同）97年３月３日之準備書狀繕本送達被告之翌日起至
    清償日止按年息百分之五計算之利息。被告己○○及被告丙○○應給付原告46萬元，並自97年３月起按月給付原告等２
    萬元。被告對於原告所為訴之變更及追加均無異議而為本案
    之言詞辯論，依民事訴訟法第0255條第２項之規定，視為被
    告同意原告為訴之變更及追加，故原告所為訴之變更及追加
    ，均無不合，本院應併予辯論及判決。均先予敘明。
二、原告起訴主張：系爭房屋及基地應有部分為伊等所有（系爭
    房屋原告辛○○所有，基地應有部分為原告乙○○所有），
    於94年11月24日與被告甲○○訂立買賣契約（乙○○為辛○○之子，實際上由辛○○處理），以總價860.萬元賣予被告
    甲○○；嗣因系爭房屋及基地應有部分設有抵押權，原債權
    人不同意塗銷，致被告甲○○無法向銀行貸得款項以支付價
    金，乃於95年元月13日由原告辛○○與被告甲○○簽訂「協
    議書」，約定由原告辛○○於兩個月內負責理清，並將系爭
    房屋及基地應有部分移轉予被告甲○○，否則原告辛○○應
    「補償」被告甲○○30萬元之違約金，原訂買賣契約「即告
    終止」，雙方各不相干；嗣原告已於95年１月25日將系爭房
    屋及基地應有部分移轉予被告甲○○，惟被告甲○○仍無法
    向銀行貸得款項以支付價金，依雙方簽訂之「協議書」約定
    ，系爭房屋及基地之買賣契約應已合意解除，原告辛○○並
    已依約返還被告甲○○已交付之價金120.萬元。因系爭房屋
    及基地應有部分之買賣契約業經合意解除，被告甲○○自應
    將系爭房屋及基地應有部分之所有權登記予以塗銷，以回復
    原狀，詎被告甲○○卻拒不將系爭房屋及基地應有部分之所
    有權登記予以塗銷，以回復原狀等情，為此依契約解除後回
    復原狀之法律關係提起本件訴訟，請求判命被告甲○○應將
    系爭房屋及基地應有部分所有權登記予以塗銷（如先位聲明
    一）。其次、系爭房屋於出賣予甲○○前之93年２月９日，
    即由原告辛○○出租予被告己○○，約定租期自93年２月10
    日起至97年２月９日止共計五年，租金為每月20,000元，該
    房屋租賃契約並經本院公證處公證在案。嗣系爭房屋雖出賣
    予甲○○，惟雙方有特別約定，租金仍由原告辛○○收取，
    又因系爭房屋之買賣契約業經合意解除，回復原狀，被告己○○更應將租金交付原告辛○○，詎被告己○○竟拒絕給付
    ，甚至將系爭房屋轉租予被告丙○○，原告已向被告己○○
    表示終止租約，請求返還系爭房屋，詎被告己○○及丙○○
    竟不將系爭房屋交還等情，為此請求判命被告己○○及丙○○應自系爭房屋遷出，將系爭房屋交還原告辛○○（如先位
    聲明二）。又系爭房屋及基地應有部分目前雖遭第三人兆豐
    資產管理股份有限公司聲請本院查封拍賣（尚未拍定），惟
    原告與被告甲○○乃直接之前後手，縱系爭房屋及基地應有
    部分遭第三人聲請本院查封拍賣，依法原告仍得訴請被告甲○○塗銷所有權登記；退步言之，如系爭房屋及基地應有部
    分因遭查封，致不能塗銷登記，以回復原狀，則依給付不能
    之法理及不當得利之規定，被告甲○○亦應給付原告相當第
    一次公告拍賣底價1100萬元及自97年３月３日之準備書狀繕
    本送達被告之翌日起至清償日止按年息百分之五計算之利息
    ，以作為賠償等情，為此提起備位之訴，請求判命被告甲○○應給付原告1100萬元及自97年３月３日之準備書狀繕本送
    達被告之翌日起至清償日止按年息百分之五計算之利息（如
    備位聲明一）。再者，自95年３月13日買賣契約合意解除後
    ，被告己○○及丙○○占有系爭房屋即屬無權占有，亦屬侵
    權行為，則渠等占有系爭房屋，即可獲得相當於租金之不當
    得利，原告自得依民法第0179條之規定，請求被告己○○及
    丙○○自95年３月13日起23個月相當於租金之損害金46萬元
    ，並自自97年３月起按月給付原告等２萬元相當於租金之損
    害金（如備位聲明二）。並陳明：原告願供擔保，請准宣告
    假執行。
三、被告甲○○對於：伊與原告辛○○於94年11月24日訂立買賣
    契約，由伊以總價860.萬元向原告辛○○購買系爭房屋及基
    地應有部分，嗣因系爭房屋及基地應有部分設有抵押權，原
    債權人不同意塗銷，致伊無法向銀行貸得款項以支付價金，
    乃於95年元月13日由原告辛○○與伊簽訂「協議書」，約定
    由原告辛○○於兩個月內負責理清，並將系爭房屋及基地應
    有部分移轉予伊，否則原告辛○○應「補償」伊30萬元之違
    約金，原訂買賣契約「即告終止」，雙方各不相干；嗣原告
    已於95年１月25日將系爭房屋及基地應有部分移轉予伊，惟
    伊仍無法向銀行貸得款項以支付價金，以及原告辛○○已依
    約返還伊已交付之價金120.萬元等事實均不爭執，惟以：依
    原告辛○○與伊簽訂之「協議書」約定，原告辛○○應先給
    付伊30萬元之違約金，原訂之買賣契約始告「終止」（即解
    除之意），原告辛○○迄今未給付伊分文，依「協議書」約
    定，伊尚不須將系爭房屋及基地應有部分移轉登記予以塗銷
    ，須待原告辛○○給付伊30萬元之違約金後，伊方須將系爭
    房屋及基地應有部分移轉予原告辛○○。另系爭房屋及基地
    應有部分業經本院查封進行拍賣中，故伊亦無法將系爭房屋
    及基地應有部分移轉登記予原告辛○○等語，資為抗辯。並
    陳明：如受不利益之判決，願供擔保免為假執行。
    被告己○○對於：渠於93年２月９日向原告辛○○承租系爭
    房屋，約定租期自93年２月10日起至97年２月９日止共計五
    年，租金為每月20,000元，該房屋租賃契約並經本院公證處
    公證在案等事實亦不爭執，惟以：渠向原告辛○○承租系爭
    房屋後，均按期支付租金；嗣原告辛○○已於95年01月25日
    將系爭房屋所有權移轉予被告甲○○，基於民法買賣不破租
    賃之原則，系爭房屋之租賃契約對於受讓人即被告甲○○繼
    續存在，受讓系爭房屋之被告甲○○即當然繼受出租人之地
    位，系爭房屋之租賃契約已移轉至被告甲○○與渠之間繼續
    存在，原告辛○○既然已非系爭房屋租賃契約之出租人，亦
    非系爭房屋之所有權人，原告辛○○自不得本於租賃契約及
    不當得利之法律關係，請求渠遷讓系爭房屋或請求相當於租
    金之損害金等語，資為抗辯。並陳明：如受不利益之判決，
    願供擔保免為假執行。
    被告丙○○經本院合法通知，未於最後言詞辯論期日到場，
    惟前曾到場，以：渠不認識原告，渠確實有向被告己○○承
    租系爭房屋，訂有租賃契約，惟承租之翌日，系爭房屋即被
    原告辛○○封死，不能做任何利用，故渠並未支付任何租金
    予被告己○○，渠亦無任何不當得利，原告訴請渠給付相當
    於租金之損害金，並無理由等語，資為抗辯。並陳明：如受
    不利益之判決，願供擔保免為假執行。
四、查系爭房屋屋及基地應有部分現登記為被告甲○○所有，並
    被第三人兆豐資產管理股份有限公司聲請本院查封拍賣（尚
    未拍定）等事實，為兩造所不爭，並經本院調取執行卷宗核
    閱屬實，此部分之事實自堪信為真實。系爭房屋屋及基地應
    有部分既經執行法院查封在案，如上所述，則原告訴請被告
    甲○○將系爭房屋屋及基地應有部分所有權登記予以塗銷，
    乃係請求命被告為給付不能之行為，依法無從准許，其訴自
    無理由，應不准許。又系爭房屋及基地應有部分現登記為被
    告甲○○所有，並非原告所有，依民法第0425條之規定，系
    爭房屋屋之租賃關係，乃存在於被告甲○○與被告己○○之
    間，不論被告己○○有無積欠租金或違法轉租，原告均無權
    終止租約，請求被告己○○及被告丙○○自系爭房屋遷出，
    將系爭房屋交還原告，從而原告訴請被告己○○及被告丙○○自系爭房屋遷出，將系爭房屋交還原告，亦無依據，而應
    不准許。
五、次查系爭房屋屋及基地應有部分現被第三人兆豐資產管理股
    份有限公司聲請本院查封拍賣，尚未拍定，雖如上述，惟該
    案之債務人乃原告之前手，並非被告甲○○，故不論原告辛○○有無先給付30萬元違約金之義務，以及買賣契約已否合
    意解除，因違約在先者乃原告，並非被告甲○○，又因負債
    遭債權人聲請本院查封拍賣系爭房屋屋及基地應有部分，以
    致不能塗銷登記，以回復原狀者，亦為原告之前手，並非被
    告甲○○，亦即不可歸責於被告甲○○，且系爭房屋屋及基
    地應有部分縱被拍定，被告甲○○亦不可能受有任何利益，
    從而原告不論依給付不能之法理及不當得利之規定，訴請被
    告甲○○給付相當第一次公告拍賣底價1100萬元及自97年３
    月３日之準備書狀繕本送達被告之翌日起至清償日止按年息
    百分之五計算之利息，亦無依據，而應不准許。又系爭房屋
    屋及基地應有部分現登記為被告甲○○所有，並非原告所有
    ，不論被告己○○及被告丙○○占有系爭房屋是否為無權占
    有或屬侵權行為，均與原告無關，縱渠等占有系爭房屋，受
    有相當於租金之不當得利，原告亦無受有損害，從而原告依
    民法第0179條之規定，請求被告己○○及丙○○給付自95年
    ３月13日起23個月相當於租金之損害金46萬元，並自97年３
    月起按月給付原告等２萬元相當於租金之損害金，亦無依據
    ，而無從准許。
六、綜上所述，原告先位之訴或備位之訴均屬無據，應不準許。
    又原告之訴既應駁回，則其假執行之聲請，亦因訴之駁回而
    無所附麗，應併駁回之。又被告既未受不利益之判決，則其
    免為假執行聲請之條件尚未成就，本院自不須宣告之，併予
    敘明。
七、據上論結，本件原告之訴為無理由，依民事訴訟法第78條、
    第85條第１項，判決如主文。
中    華    民    國    97    年    8     月    27    日
                  民事庭法      官  林金發
以上正本係照原本作成。
如不服本判決，應於本判決送達後20日內向本院提出上訴狀（並
附繕本）及繳納上訴裁判費，上訴於臺灣高等法院。
中    華    民    國    97    年    8    月     27    日
                        法院書記官  陳錦進


司法院資訊處製作；財團法人民間司法改革基金會備份。
